臺灣基隆地方法院民事判決　　　　　　　 95年度訴字第459號
原　　　告　大眾拓展事業有限公司
法定代理人　甲○○
訴訟代理人　林宇文律師
複代理人　　張漢榮律師
被　　　告　乙○○
　　　　　　丙○○
上列當事人間給付工程款等事件，本院於96年11月15日言詞辯論
終結，判決如下：
    主  文
被告乙○○應給付原告新臺幣伍拾貳萬零肆佰元，及自民國九十
五年十一月九日起至清償日止，按年息百分之五計算之利息。
被告丙○○應給付原告新臺幣參拾萬元，及自民國九十五年十月
五日起至清償日止，按年息百分之六計算之利息。
第一、二項所命給付，如其中一被告為給付時，他被告就給付金
額之範圍內同免其責。
原告其餘之訴駁回。
訴訟費用由被告負擔九分之八，餘由原告負擔。
本判決第一項於原告以新臺幣壹拾柒萬肆仟元為被告乙○○供擔
保後，得假執行；但被告乙○○以新臺幣伍拾貳萬零肆佰元為原
告供擔保後，免為假執行。
本判決第二項於原告以新臺幣壹拾萬元為被告丙○○供擔保後，
得假執行；但被告丙○○以新臺幣參拾萬元為原告供擔保後，免
為假執行。
原告其餘假執行之聲請駁回。
    事實及理由
一、原告主張被告乙○○於民國95年8、9月間委託原告裝修門牌
    號碼基隆市○○○街330巷4號9樓之房屋（下稱系爭房屋）
    ，約定承攬報酬為新臺幣（下同）756,000元，嗣被告乙○
    ○因追加工程項目，包括全間冷熱水管更新28,000元、廚房
    管線更新6,000元、開關加大更新補充材料費3,850元，計追
    加工程款為37,850元，合計總工程款為793,850元。在原告
    工作期間，被告乙○○曾支付定金58,000元及部分工程款
    150,000元，另由被告丙○○簽發票載發票日94年10月5日、
    票面金額300,000元之支票（下稱系爭支票）作為部分工程
    款之給付。詎原告完成系爭房屋所有裝修工程並交付被告乙
    ○○後，被告乙○○竟拒不給付工程尾款585,850元，且原
    告就面額300,000元之系爭支票遵期提示，亦不獲兌現，而
    被告乙○○與被告丙○○二人所負之債務，為不真正連帶債
    務，為此爰分別依據民法第505條及票據法第126條等規定，
    請求被告二人給付等語。其訴之聲明為：(一)被告乙○○應給
    付原告585,850元，及自起訴狀繕本送達翌日起至清償日止
    ，按年息百分之5計算之利息。(二)被告丙○○應給付原告
    300,000元，及自95年10月5日起至清償日止，按年息百分之
    6計算之利息。(三)被告乙○○為第一項聲明之給付，則被告
    丙○○免給付第二項聲明之義務；若被告丙○○為第二項聲
    明之給付，則被告乙○○就第一項聲明之部分，於被告丙○
    ○給付之部分免給付之義務。(四)第一、二項聲明，原告願供
    擔保，請准宣告假執行。
二、被告乙○○、丙○○則以下列情詞置辯，請求駁回原告之訴
    ：
  (一)被告乙○○固曾委託原告裝修系爭房屋，但總工程款僅為
    756,000元，且被告乙○○已支付58,000元定金及150,000元
    之部分工程款，是尚未支付之工程尾款應為548,000元；又
    被告丙○○簽發面額300,000元之系爭支票，已包含在前開
    工程款中，故原告重複請求給付並無理由。
  (二)原告就系爭房屋之裝修工程有下列瑕疵：1.全間地磚有拱起
    和中空、2.主臥室及公共衛浴室地磚鋪設不良，無法排水、
    3.氣密窗無隔音效果及未依指定型式製作，且無法承受窗外
    風力、4.油漆龜裂及嚴重脫落等。雖被告曾於95年11月2日
    寄發存證信函，催告原告於函到後14天內要將所有瑕疵修繕
    完畢，惟原告置之不理，故被告二人始未給付承攬報酬及票
    款，並爰引民法第493條、第494條及第495條等規定，請求
    就各項瑕疵減少報酬如下：1.全間地磚有拱起和中空部分，
    減少172,150元；2.主臥室及公共衛浴室地磚鋪設不良，無
    法排水部分，減少9,007元；3.氣密窗無隔音效果及未依指
    定型式製作，且無法承受窗外風力部分，減少89,000元；4.
    油漆龜裂及嚴重脫落部分，減少45,000 元；另原告需支付
    上開房屋自95年10月起至96年8月止，每月500元之管理費共
    計5,500元。
  (三)臺灣省土木技師公會於鑑定報告所提供之地磚修復估價，並
    非一般市售行情，且施工不良之地磚散布各地，難保不會誤
    損壓貼良好的地磚，故應全部重新鋪貼；浴室地面磁磚經鑑
    定有平整度不佳之情，即屬原告疏失；原告裝置之氣密窗為
    6扇，與約定5扇之型式不符，且原告未能提出試驗報告，足
    見原告施工之氣密窗不符安全規範；又原告既有進行全間冷
    熱水管換新工作，其施工瑕疵即已影響牆壁油漆脫落。
三、兩造不爭執事項：
  (一)被告乙○○委請原告裝修系爭房屋，內容包括全間地磚之鋪
    設、主臥室及公共衛浴室地磚鋪設、氣密窗之安裝、油漆、
    全間冷熱水管更新、廚房管線更新、開關加大更新及其他項
    目。
  (二)原告與被告乙○○原約定之工程款為756,000元。
  (三)原告已收到被告乙○○所交付之定金58,000元及部分工程款
    150,000元，合計為208,000元。
  (四)原告已收到被告丙○○簽發，票載發票日95年10月5日，票
    面金額300,000元之支票，作為給付部分工程款之用。惟原
    告於95年10月5日提示系爭支票時，系爭支票因存款不足為
    由遭退票。
  (五)被告曾於95年11月2日寄發存證信函與原告，主張原告工作
    有瑕疵，並定期14天內催告原告修補瑕疵，惟原告並未進行
    瑕疵修補。
四、得心證之理由：
    經核本件兩造爭執之處，應在於：(一)原告與被告乙○○是否
    合意追加工程款37,850元？(二)原告所承攬系爭房屋裝修工程
    是否有被告乙○○所述之1.全間地磚拱起和中空之瑕疵、2.
    主臥室及公共衛浴室地磚因原告鋪設不良，致無法排水、3.
    氣密窗與約定型式不符亦不合於安全規定、4.油漆發生龜裂
    及嚴重脫落等瑕疵？(三)本件原告可請求被告乙○○給付報酬
    之數額為何？若系爭房屋之施作存有瑕疵，則被告乙○○可
    請求減少報酬之數額為何？(四)原告重複請求被告丙○○給付
    300,000元之票款有無理由？茲分別論述如下：
  (一)原告與被告乙○○是否合意追加工程款37,850元？
    按當事人主張有利於己之事實者，就其事實有舉證之責任，
    民事訴訟法第277條前段定有明文。又民事訴訟如係由原告
    主張權利者，應先由原告負舉證之責，若原告先不能舉證，
    以證實自己主張之事實為真實，則被告就其抗辯事實即令不
    能舉證，或其所舉證據尚有疵累，亦應駁回原告之請求，最
    高法院17年上字第917號亦著有判例參照。本件原告主張被
    告乙○○追加之工程項目，包括全間冷熱水管更新28,000元
    、廚房管線更新6,000元、開關加大更新補充材料費3,850元
    ，故被告乙○○應再給付追加工程款37,850元等節，為被告
    乙○○所否認，並辯稱原告雖有施作上開工程，但在訂約時
    已將上開工程包含在所有工程款費756,000元內，意即總工
    程款756,000元係包含所有可預知及不可預知之工程在內，
    兩造並無追加工程款之合意等語。而原告復無法就其所稱係
    經被告乙○○同意追加上開工程款乙節，提出具體事證以實
    其說，徒以未有任何經被告乙○○簽字之原告公司紙張之記
    載項目及金額，遂認被告乙○○已同意給付追加上開工程款
    云云，尚難謂已善盡其舉證之責，是被告乙○○上開所辯，
    非屬無據，是原告請求被告乙○○應給付追加工程款37,850
    元，非有理由。
  (二)原告所承攬系爭房屋裝修工程是否有被告乙○○所述之1.全
    間地磚拱起和中空之瑕疵、2.主臥室及公共衛浴室地磚因原
    告鋪設不良，致無法排水、3.氣密窗與約定型式不符亦不合
    於安全規定、4.油漆發生龜裂及嚴重脫落等瑕疵？
    1.被告乙○○抗辯原告所承攬系爭房屋裝修工程有全間地磚
      拱起和中空之瑕疵部分，業據被告提出現場照片為證；且
      經本院囑託臺灣省土木技師公會進行鑑定結果，亦發現整
      個標的物地磚約有三分之一以上之地磚有中空現象，顯示
      地磚黏貼時未依規定以木榔頭敲擊加壓，因而產生中空現
      象，此乃施工不良所致等語，有鑑定報告書在卷可按（見
      鑑定報告第4、5頁），而原告上開鑑定報告書所鑑定之瑕
      疵亦不爭執，並表示同意依鑑定報告書所評估之修復費用
      ，做為請求減少報酬之依據，是堪認原告所施作系爭房屋
      地磚之鋪設，確實有施工不良之瑕疵存在。
    2.而被告乙○○抗辯主臥室及公共衛浴室之地磚因原告鋪設
      不良，致有無法排水之瑕疵乙節，不僅為原告所否認，依
      本院囑託臺灣省土木技師公會鑑定之結果亦認為：本鑑定
      標的物無論是公用浴室或是主臥室內室，其對角線洩水坡
      度均符合建築設計之可容許範圍；排水不良非因洩水坡度
      不足所致，乃因浴室內地面磁磚平整度不佳，以致造成洩
      水緩慢（見鑑定報告第5頁(2)）；就本案標的物浴室整體
      施工品質而言，並無不良需要拆除重作之必要（見臺灣省
      土木技師公會96年10月9日省土技字第6347號函說明二
      、(四)）。此外，被告乙○○復未能提出其他積極證據證明
      浴室地磚確有無法排水之瑕疵存在，自難就此部分為被告
      乙○○有利之認定，故被告乙○○此部分瑕疵之抗辯，為
      無理由。
    3.又被告乙○○抗辯氣密窗有不合約定型式及不合安全規定
      等瑕疵乙節，亦為原告所否認，並主張被告未對氣密窗型
      式有指示，且被告在施工過程中並未對氣密窗為5扇或6扇
      有異議，至於約定氣密窗型式需要「窗頂5片改掀式」，
      係指應有5個活動窗口，且目前安裝的式樣為施工中由被
      告所挑選等語。按給付之標的物以種類指示者，依法律行
      為之性質或當事人之意思不能定其品質時，債務人應給以
      中等品質之物，民法第200條第1項定有明文。依據原告提
      出附件一訂購單所載，就陽台鋁門窗部分僅約定「前陽台
      採外開式」，此亦為被告乙○○所是認，顯見原告與被告
      乙○○對氣密窗之安裝，僅以種類指示，揆諸上開民法之
      規定，原告僅負有給付中等品質之物之義務。復依本院囑
      託臺灣省土木技師公會鑑定對此進行鑑定之結果認為：鑑
      定技師於標的物現場檢視氣密窗之施工狀況，並未發現有
      任何施工不良情形，且設有6個可開式活動窗口，雖未符
      合當初兩造之約定，但依氣密窗之形式，氣密窗之可開式
      活動窗口採對稱方式設置應屬合理，且6個可開式活動窗
      口所需費用多於5個（見鑑定報告第6頁(4)），顯見原告所
      安裝之氣密窗品質並未低於原約定品質，甚且原告需支出
      較多的成品。此外，被告乙○○復未提出其他具體事證證
      明原告所施作之氣密窗有安全性瑕疵存在，其空言辯稱氣
      密窗有安全疑慮等詞，難認為有理由。
    4.至於被告乙○○抗辯油漆有龜裂及嚴重脫落等瑕疵乙節，
      除經原告否認外，依本院囑託臺灣省土木技師公會鑑定之
      結果亦認為：以目視鑑定，現場油漆應符合一般民間施工
      慣例之基本要求，外牆均無油漆剝落現象，室內隔間之油
      漆局部有剝落，推斷疑是牆間之自來水管線路漏水所致，
      非施工不良所引起（見鑑定報告第7頁第1行以下）。可見
      原告施作系爭房屋油漆工程項目部分，並無施工不良情形
      存在。此外，被告乙○○復未提出其他積極證據證明油漆
      龜裂及脫落與原告施作工程有關，則被告乙○○僅憑臆測
      之詞抗辯原告此部分施作工程有瑕疵，亦難認為有理由。
    5.綜上，被告乙○○上開抗辯原告施作工程有瑕疵等詞，除
      原告施作系爭房屋地磚之鋪設，確實有施工不良之瑕疵存
      在外，其餘施作工程瑕疵之抗辯均無足採。
  (三)本件原告可請求被告乙○○給付報酬之數額為何？若系爭房
    屋之施作存有瑕疵時，則被告乙○○可請求減少報酬之數額
    為何？
    1.按報酬，應於工作交付時給付之，無須交付者，應於工作
      完成時給付之，民法第505條第1項定有明文。原告主張已
      完成工作並交付與被告乙○○乙情，為被告乙○○所不否
      認，則被告乙○○即有交付報酬予原告之義務。而本件原
      告所得請求之工程報酬總額為756,000元，並不包括追加
      工程款37,850元部分，已如前述；扣除被告乙○○已分別
      給付原告之定金58,000元及部分工程款150,000元，則被
      告乙○○尚欠原告之工程款為548,000元（計算式：756,
      000－58,000－150,000＝548,000）。
    2.次按工作有瑕疵者，定作人得定相當期限，請求承攬人修
      補之。承攬人不於前項期限內修補者，定作人得自行修補
      ，並得向承攬人請求償還修補必要之費用，民法第493條
      第1項、第2項定有明文。又因可歸責於承攬人之事由，致
      工作發生瑕疵者，定作人得請求承攬人修補、解除契約、
      減少報酬及損害賠償；其請求修補時，應先定相當期限，
      請求承攬人為之，承攬人不於該期限內修補者，定作人始
      得自行修補，並向承攬人請求償還修補必要之費用，此觀
      民法第494條、第493條第1項、第2項之規定即明（最高法
      院91年度台上字第771號裁判要旨參照）。經查：
      (1)被告乙○○抗辯原告原告施作工程有瑕疵，僅存在原告
        施作系爭房屋地磚之鋪設部分為有理由，已如前述；且
        被告乙○○業於95年11月2日寄發存證信函通知原告系
        爭房屋有其所述瑕疵存在，催告原告於函到14天內將瑕
        疵修繕完畢，否則將另覓其他包商代為修繕等情，有被
        告提出之存證信函一件在卷可稽，而原告亦坦承確有收
        到被告上開寄發之存證信函，惟因兩造對瑕疵之認定有
        差異，被告不願意接受原告進行修繕，故至今尚未進行
        修繕等語。揆諸前揭說明，原告既未依限就瑕疵部分進
        行修補，被告乙○○自得就瑕疵部分自行進行修補，並
        就瑕疵部分向原告請求償還修補之必要費用。
      (2)又被告乙○○就原告施作系爭房屋地磚舖設工程有瑕疵
        部分，請求原告就該部分瑕疵應扣除172,150元乙節，
        為原告所爭執，僅同意依鑑定報告書估算之修復費用作
        為減少報酬之依據（見本院96年7月25日言詞辯論筆錄
        第1頁）。查原告所施作系爭房屋地磚舖設工程具有瑕
        疵部分，經本院囑託臺灣省土木技師公會鑑定結果認為
        ：整個標的物地磚約有3分之1以上之地磚有中空現象，
        建議拆除重新施工或以減價方式賠償；至於修復費用包
        括拆除後重新鋪貼及地磚材料等費用，估計應為27,600
        元（見鑑定報告第4頁至第5頁、第7頁）；又修復費用
        所列地磚單價每塊150元及每平方公尺施工費410元，係
        由原告提供其當初與被告乙○○訂約時地磚施工費用所
        定之價格計算，若被告要求需將施工不良部分之地磚改
        善或少收工程費時，原告應立即改善或依上述原承攬施
        工費用之實價基準少收工程費；本鑑定標的物地磚施工
        有3分之1以上有中空現象（約125塊），依目前施工技
        術，拆除地磚並不須破壞地磚，若由原告重新施工，其
        對已完成之地磚必然會審慎維護，拆除時僅可能保持地
        磚之完整性及可用性，鑑定報告書中以20%損壞率估算
        ，亦即有中空現象之地磚部分在拆除過程中，估計其約
        有3分之1之地磚損壞，需以新地磚重新舖設；故拆除施
        工不良部分之地磚並不一定會破壞所有需拆除之地磚，
        亦可保持相鄰地磚之完整性（壓貼良好之地磚），因此
        無須全額地磚重新施作等語，亦有臺灣省土木技師公會
        96年10月9日省土技字第6347號函說明二、(一)至(三)在
        卷可參。參諸上開鑑定報告意見，可知以現今舖貼地磚
        之技術而言，只須就地磚施工不良部分重新舖設，並無
        須就舖設完整地磚部分一併拆除重作；且拆除重新施工
        之費用，亦應依承攬契約雙方當事人當初約定之價格作
        為計算之標準，蓋訂約時雙方即同意以此做為工程施作
        之價格，怎可事後任由一方提高報價以求減少給付報酬
        ？實有違誠信原則。此外，被告乙○○未能提出其他積
        極證據證明系爭房屋有全間重新鋪貼地磚之必要性，及
        重新鋪貼地磚時所需使用之地磚，何以要用高於原來約
        定價格計算等情形，是本院認為地磚之修復費用應以鑑
        定報告書所估算之27,600元為可採，被告乙○○逾此部
        分之抗辯，非有理由。
      (3)至於被告乙○○抗辯原告尚有其他工作瑕疵部分，並無
        理由，已如前述，則被告乙○○就系爭房屋並無瑕疵部
        分請求減少報酬，即難採信。
    3.末按「民法第四百九十五條規定，因可歸責於承攬人之事
      由，致工作發生瑕疵者，定作人除依前二條之規定請求修
      補或解除契約，或請求減少報酬外，並得請求損害賠償。
      該條所稱之損害賠償，係指因承攬人所完成之工作發生瑕
      疵，致定作人之權益受有損害，定作人得請求承攬人賠償
      者而言。如定作人所受之損害，非因承攬人所完成之工作
      發生瑕疵所致，而係因其他原因所致，則定作人不得依該
      條規定請求損害賠償。」最高法院77年度台上字第1991號
      裁判要旨參照。查被告乙○○另主張以系爭房屋自95年10
      月起至96年8月止，每月500元之管理費，共計5,500元抵
      銷應給付原告之報酬等詞，為原告所否認，辯稱系爭房屋
      管理費之支出，不論原告有無施工，被告均需支付，故與
      原告施工不當與否，並無因果關係等語。查被告乙○○僅
      提出建德山莊公寓大廈管理委員會收據乙紙證明其有繳納
      管理費乙情，惟公寓大廈管理費之繳納係依據公寓大廈管
      理條例、區分所有權人會議或規約之規定，向各區分所有
      權人收取，被告若屬系爭房屋之區分所有權人即有繳納管
      理費之義務，並不因原告是否對系爭房屋進行施工與否而
      影響其管理費之繳納。此外，被告復未能提出其他具體事
      證證明系爭房屋管理費之繳納係由原告施作工程瑕疵所生
      之損害，依上所述，自難認被告上開之抵銷抗辯為可採。
    4.被告丙○○簽發面額300,000元之系爭支票，係作為給付
      系爭房屋部分工程款之用，惟上開支票並未兌現，為兩造
      所是認，故未發生清償系爭房屋承攬報酬之效力，自不應
      由被告乙○○應給付原告之工程款中扣除，附此敘明。
    5.綜上，原告得向被告乙○○請求之工程款為756,000元，
      扣除被告已給付之定金58,000元及部分工程款150,000 元
      ，與原告應負擔之地磚工作瑕疵修復費用27,600元，原告
      得請求被告乙○○給付之承攬報酬為520,400元（計算式
      ：756,000－58,000－150,000－27,600＝520,400），及
      法定遲延利息，原告逾此部分之請求為無理由，應予駁回
      。
  (四)原告重複請求被告丙○○給付300,000元票款有無理由？
    1.按發票人應照支票文義擔保支票之支付，票據法第126 條
      定有明文。次按因清償債務而對於債權人負擔新債務者，
      除當事人另有意思表示外，若新債務不履行時，其舊債務
      仍不消滅，民法第320條定有明文。查被告丙○○簽發面
      額300,000元之系爭支票，係代被告乙○○給付原告部分
      工程款之用，為兩造所是認；而被告丙○○在簽發系爭支
      票交與原告時，並未表示被告乙○○對原告所負擔之給付
      承攬工作報酬義務，於300,000元之範圍內，因而消滅，
      而被告乙○○對原告尚負有給付520,400元承攬報酬之義
      務，已如前述，揆諸上開規定，被告丙○○仍負有給付票
      款之義務。是以，原告請求被告丙○○給付300,000元票
      款及其法定遲延利息，為有理由。
    2.又被告丙○○所負擔之300,000元票據債務係代被告乙○
      ○清償對原告之給付承攬報酬義務，故被告任一人為給付
      時，他被告於其給付範圍內，同免其給付之義務，併此敘
      明。
五、從而，原告依承攬之法律關係請求被告乙○○給付520,400
    元及自起訴狀繕本送達之翌日即95年11月9日起至清償日止
    ，按年息5%計算之利息，為有理由，應予准許；另原告依據
    票據法律關係請求被告丙○○給付300,000元，及自95年10
    月5日起至清償日止，按年息6%計算之利息，亦有理由，應
    予准許。又任一被告為給付時，他被告於其給付範圍內，免
    其給付之義務。
六、本判決原告勝訴部分，原告陳明願供擔保請准宣告假執行，
    於法並無不合，爰酌定相當之擔保金額宣告之；並依同法第
    392條第2項規定，依職權酌定被告乙○○、丙○○分別供相
    當之擔保金額，併為免為假執行之宣告。至原告敗訴部分，
    ，其假執行之聲請已失所附麗，應併予駁回。
七、本件事證已臻明確，兩造其餘攻擊防禦方法及所舉未經援用
    之證據，經本院斟酌後，認為均不足以影響本判決之結果，
    爰不一一論駁，併此敘明。
八、據上論結：本件原告之訴為一部有理由，一部無理由，依民
    事訴訟法第79條、第390條第2項、第392條第2項，判決如主
    文。
中　　華　　民　　國　　96　　年　　11　　月　　29　　日
　　              民事庭法　官　林玉珮
以上正本係照原本作成。
對於本件判決如有不服，應於收受送達後20日內向本院提出上訴
書狀，敘述上訴之理由，上訴於臺灣高等法院。
中　　華　　民　　國　　96　　年　　11　　月　　29　　日
                        書記官　洪福基
